【裁判字號】    96,重訴,108
【裁判日期】    970815
【裁判案由】    殺人等
【裁判全文】
臺灣高雄地方法院刑事判決             96年度重訴字第108號
公  訴  人  臺灣高雄地方法院檢察署檢察官
被      告  丙○○
選任辯護人  王進勝  律師
            吳賢明  律師
            黃淑芬  律師
被      告  戊○○
被      告  辛○○
被      告  壬○○
被      告  己○○
上列被告因殺人等案件，經檢察官提起公訴（96年度偵字第2295
6 、26624 號），本院判決如下：
    主  文
丙○○殺人，處有期徒刑拾貳年，扣案仿美國SMITH ＆WESSON廠
口徑0.357 吋制式轉輪手槍壹枝沒收。又殺人未遂，處有期徒刑
柒年，扣案仿美國SMITH ＆WESSON廠口徑0.357 吋制式轉輪手槍
壹枝沒收。又犯非法持有可發射子彈具殺傷力之槍枝罪，處有期
徒刑參年，併科罰金新台幣拾萬元，罰金部分如易服勞役，以新
台幣貳仟元折算壹日，扣案仿美國SMITH ＆WESSON廠口徑0.357
吋制式轉輪手槍壹枝沒收。應執行有期徒刑拾陸年，併科罰金新
台幣拾萬元，罰金部分如易服勞役，以新台幣貳仟元折算壹日，
扣案仿美國SMITH ＆WESSON廠口徑0.357 吋制式轉輪手槍壹枝沒
收。
戊○○、辛○○、壬○○、己○○部分公訴不受理。
    事  實
一、緣於民國96年8 月7 日夜間11、12時許，丙○○與庚○○、
    甲○○、癸○○（後3 人另由檢察官為不起訴處分）至高雄
    縣大寮鄉○○村○○○路205 之1 號之「酒舍卡拉OK」店內
    飲酒唱歌，及至翌日（8 月8 日）凌晨3 時30分許，因細故
    與鄰桌之戊○○、辛○○、壬○○、己○○、黃暐竣等人發
    生口角爭執，戊○○及辛○○2 人因而不滿，分別丟擲酒杯
    及酒瓶洩憤，雙方繼而動手相互鬥毆。在此期間，黃暐竣由
    店外手持具殺傷力之仿美國SMITH ＆WESSON廠口徑0.357 吋
    制式轉輪手槍1 枝（內含具殺傷力之口徑0.38吋制式子彈6
    顆）返回店內，朝對方射擊2 發，分別擊中庚○○之喉部、
    左上臂；及癸○○之左臀部（黃暐竣因遭槍擊死亡【詳後述
    】，另由檢察官為不起訴處分），丙○○見狀，即上前搶奪
    黃暐竣手上槍、彈，將該槍、彈置於自己實力支配之下而未
    經許可，持有該槍、彈。嗣丙○○奪得上開槍、彈後旋即跑
    出店外，黃暐竣隨即由後追出，欲將槍、彈奪回，丙○○見
    狀，竟基於殺人之犯意，朝黃暐竣腹部射擊1 槍，復見己○○亦站在店門外，又基於殺人之犯意，持槍朝己○○射擊1
    槍，並趨前以槍托敲擊己○○之頭部數下，致黃暐竣受有左
    腹部槍擊傷之傷害，經送醫急救後因左腹部遭槍擊造成腹腔
    內大量出血傷重不治死亡；己○○則受有槍彈傷併大腸及左
    腎穿孔、左手臂穿刺傷及頭部撕裂傷等傷害，經送醫救治始
    悻免於難。經警據報到場處理，當場扣得前開改造手槍1 枝
    、子彈2 顆及彈殼4 顆等物。
二、案經高雄縣政府警察局林園分局報請臺灣高雄地方法院檢察
    署檢察官偵察起訴。
    理  由
壹、證據能力部分：
一、按被告以外之人（包括證人、鑑定人、告訴人、被害人及共
    同被告等）於檢察事務官、司法警察官或司法警察調查中所
    為之陳述，與審判中不符時，其先前之陳述具有較可信之特
    別情況，且為證明犯罪事實存否所必要者，得為證據，刑事
    訴訟法第159 條之2 定有明文。所謂「前後陳述不符」之要
    件，應就前後階段之陳述進行整體判斷，以決定其間是否具
    有實質性差異，惟無須針對全部陳述作比較，陳述之一部分
    有不符，亦屬之。本件證人戊○○、辛○○、己○○、丁○○、甲○○、癸○○於警詢或檢察事務官調查中之供述，經
    核與其等在本院審理時之供述有前後陳述不符之情形，本院
    審酌其等於警詢中之證述距案發日較近，當時記憶自較深刻
    ，可立即反應所知，不致因時隔日久而遺忘案情，其等於警
    詢或檢察事務官中所為之陳述，客觀上應具有較可信之特別
    情況，且亦為證明犯罪事實存否所必要，依上揭規定，其等
    於警詢或檢察事務官調查中之證言自有證據能力。至於證人
    庚○○於警詢及檢察事務官調查中所為供述，其中關於被害
    人黃暐竣、己○○遭槍擊之陳述，據其於本院審理時陳稱：
    該陳述內容係其憑空想像，並未親眼目睹，故本院不採為認
    定事實之證據。
二、本件證人壬○○前於警詢之陳述及偵查中具結所為證述，因
    其所在不明而無法傳喚，並經其家人陳報為失蹤人口，已經
    其弟弟即證人辛○○陳明在卷，而其於警詢時之陳述，有任
    意性，並非強迫取供，客觀上有可信之特別情況，且為證明
    犯罪事實所必要，而其於偵查中所為證述既經具結，並無顯
    有不可信之情況，依刑事訴訟法第159 條之3 第3 款、第15
    9 條之1 第2 項規定，其於警詢及偵查中之證述，自具有證
    據能力。
三、按被告以外之人於偵查中向檢察官所為陳述，除顯有不可信
    之情況者外，得為證據，同法第159 條之1 第2 項定有明文
    。本件證人戊○○、辛○○於偵查中所為之陳述，並無不法
    取供之情形，反對該項供述得具有證據能力之被告丙○○及
    其辯護人，亦未釋明上開供述有顯不可信之情況，且其等2
    人均已於本院審理時，經當事人及辯護人予以詰問，是依上
    說明，其於偵查中之證言自均具有證據能力。
貳、實體部分：
一、訊之被告丙○○有關於前揭時、地與友人飲酒唱歌過程中，
    與鄰桌戊○○等人發生口角爭執，進而相互鬥毆，及雙方鬥
    毆過程中，對方其中1 人即被害人黃暐竣持前述槍、彈朝己
    方射擊2 槍，分別擊中庚○○之喉部、左上臂；及癸○○之
    左臀部，丙○○見狀，即趨前搶奪黃暐竣所持有之槍、彈等
    情，並不爭執，並經證人庚○○、甲○○、癸○○、姚賽群
    、丁○○證述明確，並有高雄長庚醫院出具關於癸○○之診
    斷證明書；國軍高雄總醫院出具關於庚○○之診斷證明書在
    卷可稽，此部分事實至堪認定。
二、前揭關於被告丙○○趨前搶奪黃暐竣手中之槍彈後，於店外
    ，黃暐竣腹部遭槍擊1 槍，己○○亦遭槍擊1 槍，致黃暐竣
    受有左腹部槍擊傷之傷害，經送醫急救後因左腹部遭槍擊造
    成腹腔內大量出血傷重不治死亡；己○○則受有槍彈傷併大
    腸及左腎穿孔、左手臂穿刺傷及頭部撕裂傷等傷害，經送醫
    救治始悻免於難等情，被告丙○○對此客觀事實亦不爭執，
    惟辯稱：伊與黃暐竣搶奪槍彈之際，黃暐竣手握槍握把，伊
    握住槍管，黃暐竣並將槍口指向被告腹部位置，伊為免遭槍
    擊，將槍口推向右朝外，不知是槍枝走火或黃暐竣誤扣扳機
    擊發，黃暐竣即倒地不起；伊隨之將槍枝檢起，即見己○○
    與另一男子上前攻擊被告，並搶奪被告手上槍枝，在雙方拉
    扯中，因槍枝走火，造成己○○因槍擊受傷倒地，足見被告
    對於黃暐竣因槍擊不治死亡；己○○因槍擊受有前述傷害，
    並非出於殺人之故意，且非被告事先所能預見，應無過失云
    云。
三、經查：
  (一)被害人黃暐竣因左腹部遭槍擊，造成腹腔內大量出血傷重不
    治死亡，經解剖後發現左腹部槍擊傷從左腹部經過左前腹膜
    、左側腸道、左髂窩、左恥骨後方至左臀部等情，業經檢察
    官督同法醫師相驗、解剖屬實，並製有相驗、解剖筆錄、法
    醫驗斷書、相驗屍體證明書、解剖報告書、鑑定報告書在卷
    足堪佐憑。
  (二)被告丙○○對於被害人黃暐竣因左腹部遭槍擊，造成腹腔內
    大量出血傷重不治死亡一情，雖不爭執，惟以前揭情詞置辯
    。然查：據證人壬○○於警詢時陳稱：「... 雙方互拿椅子
    毆打，等他們打到外面發現丙○○持手槍要射擊黃暐竣與己○○2 人，我口頭要他不要射擊，但丙○○還是朝他2 人射
    擊... 」、「... 我看見丙○○在店門外手持手槍朝黃暐竣
    、己○○2 人開槍，沒有看見雙方有拉扯動作」、「我看到
    丙○○拿槍指著黃暐竣，我有叫丙○○不要開槍，結果丙○○向黃暐竣槍擊，第二槍是己○○被丙○○槍擊」、「我只
    看見黃暐竣要搶丙○○手槍動作，還沒搶到槍時丙○○就開
    槍... 」等語（見警一卷第27、30頁）；於偵訊時具結證述
    ：「我出去時看到丙○○拿著槍比著黃暐竣，黃暐竣要去搶
    他的槍，我躲在車邊，要他不要開槍，丙○○還是開槍...
    」、「我看到是丙○○拿著槍比著黃暐竣，不是丙○○不小
    心開槍打到黃暐竣」等語（見偵二卷第12頁），已與被告所
    辯上情不符，被告之抗辯是否可信，已屬可疑。稽諸高雄縣
    政府警察局鑑識科以碳膠鋁座黏取被告丙○○雙手虎口處、
    被害人黃暐竣雙手虎口處及所穿著上衣、牛仔褲拉鍊左上方
    疑似彈孔處周圍之採樣，經送請刑事警察局鑑定結果，其中
    被害人黃暐竣雙手虎口處及上衣、牛仔褲拉鍊左上方疑似彈
    孔處周圍，均檢出槍擊殘跡之特性金屬元素鋇- 鉛- 銻成分
    ；而被告雙手虎口處則未檢出前揭槍擊殘跡之特性金屬元素
    成分，此有刑事警察局97年3 月3 日刑鑑字第09700175 92
    號鑑定書在卷可證（附於本院卷第17 0頁），則依被告於檢
    察官聲請羈押法官訊問時所稱：「... 當時我2 隻手都握著
    槍，右手握槍身，左手握槍管... 」之語（見本院96年聲羈
    字第886 號卷第5 頁），可見當時被告丙○○與被害人黃暐
    竣均手握該手槍某處，何以該槍枝擊發時，僅被害人之雙手
    虎口處及其所穿著上衣、牛仔褲疑似彈孔處周圍有槍擊殘跡
    之特性金屬元素成分，而被告雙手虎口處則未有槍擊殘跡之
    特性金屬成分，是依此鑑驗結果，被告所述上情，實難遽予
    採信。
  (三)有關被害人己○○於前述該店門口外因遭槍擊，而受有槍彈
    傷併大腸及左腎穿孔、左手臂穿刺傷及頭部撕裂傷等傷害一
    情，業經證人己○○指述明確，且有國軍高雄總醫院出具之
    診斷證明書在卷足憑，而被告丙○○對上開客觀事實亦不爭
    執，雖被告丙○○亦以前揭情詞抗辯。惟查：被告丙○○於
    警詢時陳稱：「... 己○○馬上撲上來搶槍，混亂中我手中
    的槍又擊發1 槍... 」之語（見警一卷第3 頁）；於偵訊時
    亦供述：「... 己○○又跑過來，我搶到槍後，他又撲向我
    ，我就開槍打他，槍就又擊發1 槍，因我不知他身上有沒有
    槍，我看他跑過來，我就轉身開了1 槍... 」、「（為何又
    開槍打己○○？）因我看黃暐竣倒地，看到己○○又跑過來
    ，我不知他們有幾支槍）之語（見偵二卷第7 頁），已與被
    告丙○○前述抗辯之情不符，徵諸證人辛○○於警詢時陳稱
    ：「... 我便退到門口，剛好看到丙○○持槍朝己○○腹部
    開1 槍當時丙○○與己○○距離約2 公尺... 」、「我只看
    到己○○被丙○○槍擊，約2 至3 公尺... 丙○○是正面槍
    擊己○○」之語（見警一卷第20、23頁）；於偵訊時具結證
    稱：「我看到丙○○拿槍朝己○○腹部開1 槍，當時黃暐竣
    已倒在地上。丙○○距己○○約2 、3 公尺... 」之語（見
    偵二卷第14頁）；證人壬○○於警詢時所為前揭陳述；及於
    偵訊時證稱：「... 己○○衝過去，丙○○又朝己○○肚子
    開槍」、「（丙○○為何又對己○○開槍？）因他看到丙○○把黃暐竣打在地上，己○○衝過去，丙○○就開槍打他肚
    子」等語（見偵二卷第12頁），經核證人所述之情相符，且
    與被害人己○○所為指述情節亦相一致，足徵被告於警詢時
    所述上開言詞，與事實相符。綜上論述，被告丙○○持槍射
    擊被害人己○○腹部1 槍，並趨前以槍托敲擊己○○頭部，
    致其受有如上之傷害之事實，已然明確。被告丙○○事後所
    辯上開情詞，自不足採。
  (四)被告持以槍擊被害人黃暐竣、己○○之槍、彈，經送請刑事
    警察局鑑定，結果認扣案手槍係仿造槍，為仿造美國SMITH
    ＆WESSON廠口徑0.357 吋制式轉輪手槍製造，槍管內具六條
    左旋來復線，可供擊發同口徑制式子彈使用，認具殺傷力；
    另扣案子彈2 顆，認均係口徑0.38吋制式子彈，經試射，均
    可擊發，認均具殺傷力；另扣案彈殼4 顆，認係已擊發之口
    徑0.38吋制式彈殼。送鑑槍枝與送鑑彈殼4 顆比對結果其特
    徵紋痕均相符合，認均係由該槍枝所擊發，有刑事警察局96
    年10月5 日刑鑑字第0960128518號槍彈鑑定書在卷可查（見
    偵二卷第64頁）。
  (五)辯護人雖另以被告搶奪槍枝係為防衛自己及他人生命，符合
    刑法第23條正當防衛、同法第24條緊急避難之規定，行為亦
    屬不罰，為被告辯護。然查：被告丙○○於警詢及偵訊時已
    陳稱：伊見黃暐竣在店內開槍後，即趨前搶槍，且於搶到槍
    後就往店外跑之語（見警一卷第3 頁、偵二卷第7 頁），足
    見該不法之侵害情事已然消失，被告事後持槍槍擊被害人黃
    暐竣、己○○之行為，顯與刑法第23條、第24條之要件不符
    ，辯護人上開辯護之詞，容屬誤會，不予採認。
  (六)綜上論述，被告丙○○於雙方相互鬥毆之際，忽見被害人黃
    暐竣持槍射擊同行之庚○○及癸○○受傷，即趨前將黃暐竣
    手中之槍枝搶下並跑出店門外，因見黃暐竣由後追出欲將槍
    枝搶回，即朝黃暐竣射擊1 槍，黃暐竣倒地後，復見己○○
    站在店門外，又朝己○○射擊一槍，並以槍托敲擊己○○頭
    部等情節，事實已經明確，足堪認定。被告先後持槍朝被害
    人黃暐竣、己○○2 人身體射擊，顯見被告係基於殺人之犯
    意而為，至為明確。被告所辯是槍枝走火或是黃暐竣誤扣扳
    機，伊並無殺人之故意，且上述情事亦非其所能預見云云，
    核屬事後卸詞之責，殊不足採。
四、被告丙○○搶奪被害人黃暐竣手中之扣案槍、彈後，將之置
    於自己實力支配之下而未經許可持有之，核係犯槍砲彈藥刀
    械管制條例第8 條第4 項及同條例第12條第4 項之罪；另被
    告槍擊被害人黃暐竣左腹部，經送醫急救後因腹腔內大量出
    血傷重不治死亡；及槍擊被害人己○○致其受有槍彈傷併大
    腸及左腎穿孔、左手臂穿刺傷及頭部撕裂傷等傷害，經送醫
    救治始悻免於難等犯行，則分別係犯刑法第271 條第1 項殺
    人罪及同條第2 項、第1 項殺人未遂罪。被告所犯前述未經
    許可，持有可發射子彈之槍枝罪及未經許可，持有制式子彈
    罪，係一行為觸犯數罪名，為想像競合犯，應從一重之未經
    許可，持有可發射子彈之槍枝罪處斷。被告所犯殺人未遂罪
    ，得按既遂犯之刑減輕之。被告所犯上開三罪，犯意有別，
    應分論併罰。審酌被告被告丙○○並無前科，有臺灣高等法
    院被告前案紀錄表在卷為憑，本案純因被告與友人在前述店
    中飲酒，席間與鄰桌被害人黃暐竣等人發生口角進而相互鬥
    毆，其間因被害人黃暐竣先持槍槍擊與被告同行之庚○○、
    癸○○，被告為免同行之人再遭槍擊，即趨前將黃暐竣持有
    之槍枝奪下，並隨即跑出店外，然黃暐竣竟隨後追出欲將槍
    枝搶回，被告為免搶枝遭黃暐竣搶回，情急之下，先後朝被
    害人黃暐竣、己○○射擊，而造成1 死1 傷之慘劇，然此情
    乃起因於被害人黃暐竣於雙方鬥毆過中，持槍射擊被告同行
    之友人，被告為保護同行友人及在場之妻小所衍生之後果，
    本院審酌上開情由，及被告迄今對被害人黃暐竣家屬及被害
    人己○○均未予賠償，犯後又以無殺人故意卸責，並參酌檢
    察官求刑之刑度等情狀，分別量處如主文所示之刑，及就非
    法持有槍枝罪行部分所宣告之罰金刑諭知易服勞役之折算標
    準，並定其應執行刑。扣案仿美國SMITH ＆WESSON廠口徑0.
    357 吋制式轉輪手槍壹枝，雖非被告所有，然該槍枝係公告
    查禁之違禁物，且係被告槍擊被害人黃暐竣、己○○所用之
    物，應併予宣告沒收。至扣案之制式子彈2 顆已經試射，及
    擊發後所遺留之彈殼4 顆、彈頭2 顆，均已非違禁物，故不
    予宣告沒收。
參、不受理判決部分：
一、公訴意旨係以：丙○○與庚○○、甲○○、癸○○於96年8
    月8 日凌晨1 時許，至高雄縣大寮鄉○○村○○○路205 之
    1 號之「酒舍卡拉OK」店內飲酒，席間因細故與鄰桌之被告
    戊○○、辛○○、壬○○、己○○、黃暐竣（已歿另為不起
    訴處分）發生口角，詎戊○○、辛○○、壬○○、黃暐竣、
    己○○因而心生不滿，共同基於傷害之犯意聯絡，於同日凌
    晨3 時30分許，由戊○○及辛○○2 人分別向丙○○等人丟
    擲酒杯及酒瓶挑釁，由己○○持酒瓶毆打甲○○頭部（此部
    分未據告訴），戊○○、辛○○、壬○○、黃暐竣、己○○
    則共同持椅子及酒瓶等物毆打庚○○之頭部及身體，致庚○○受有額頭挫傷、左手肘、雙手手掌、左膝、雙足大拇指挫
    傷等傷害，因認被告戊○○、辛○○、壬○○、黃暐竣、己○○共同涉犯刑法第277條第1項之傷害罪嫌。
二、按告訴乃論之罪，告訴人於第一審辯論終結前，得撤回其告
    訴；又告訴乃論之罪，對於共犯之一人告訴或撤回告訴者，
    其效力及於其他共犯；又告訴經撤回者，法院應諭知不受理
    之判決，刑事訴訟法第238 條第1 項，第239 條前段，及第
    303 條第3 款分別定有明文。
三、本件被告戊○○、辛○○、壬○○、己○○因共同傷害案件
    ，經檢察官提起公訴，認被告戊○○等4 人係共同犯刑法第
    277 條第1 項之傷害罪。依同法第287 條前段之規定，須告
    訴乃論。茲據告訴人庚○○於本院審理中，對共犯己○○聲
    請撤回其告訴，依刑事訴訟法第239 條前段規定，其撤回告
    訴之效力及於其他共犯，是被告戊○○、辛○○、壬○○、
    己○○被訴共同傷害罪部分，因告訴人已撤回告訴，揆諸前
    開說明，自應為諭知不受理之判決（其中被告壬○○部分並
    不經言詞辯論為之）。
據上論斷，應依刑事訴訟法第299 條第1 項前段、第303 條第3
款、第307 條，槍砲彈藥刀械管制條例第8 條第4 項、第12條第
4項 ，刑法第277 條第1 項、第2 項、第25條第2 項、第55條、
第42條第3 項、第51條第5 款、第38條第1 項第1 款，判決如主
文。
本案經檢察官乙○○到庭執行職務。
中    華    民    國    97    年    8     月    15    日
                  鳳山刑事第一庭
                              審判長法  官  黃三友
                                    法  官  陳盈吉
                                    法  官  林芳華
以上正本證明與原本無異。
如不服本判決，應於判決送達後10日內，向本院提出上訴狀。
中    華    民    國    97    年    8     月    15    日
                                    書記官  胡樂寧


司法院資訊處製作；財團法人民間司法改革基金會備份。
